【裁判字號】    89,簡上,174
【裁判日期】    900502
【裁判案由】    排除侵害
【裁判全文】
臺灣士林地方法院民事判決  八十九年度簡上字第一七四號
    上  訴  人  丙○
                甲○○
    被上訴人    乙○○
    訴訟代理人  丁○○
右當事人間請求排除侵害事件，上訴人對於中華民國八十九年五月二十五日本院士林
簡易庭八十八年度士簡字第一０八八號第一審判決提起上訴，本院判決如左：
    主      文
上訴駁回。
第二審訴訟費用由上訴人負擔。
    事      實
甲、上訴人方面：
  壹、聲明：
    一、請求廢棄原判決並駁回被上訴人在第一審之訴及其假執行之聲請。
    二、上訴審之訴訟費用由被上訴人負擔。
  貳、陳述：除與原審判決書所載者相同茲予引用外，補稱：
    一、先就本件被上訴人之起訴係依據何法律關係請求部分而言：
        按本件系爭房屋（在頂樓增建）距今已逾十年，因上訴人於承購本件四樓雙
        併之房屋時，建商曾於簽訂買賣約時告知上訴人，凡買四樓之房屋均享有頂
        樓之使用權，惟如欲加蓋時屬違章建築而無所有權，此有當時出售之建商及
        代書可資作證。因而本件上訴人在自有之四樓屋頂上加蓋房屋並非無權占有
        或竊佔行為，應歸屬台北市政府建管單位查核是否屬未領有建照擅自增建之
        「違章建築」。所謂「違章建築」依違章建築處理辦法第二條之規定「本辦
        法所稱之違章建築，為建築法適用地區內依法應申請當地主管建築機關之審
        查許可並發給執照方能建築而擅自建築之建築物」而言。本件上訴人於四樓
        屋頂上未經主管機關申請許可而擅自加蓋，應屬違反違章建築處理辦法第二
        條之規定，依上開法律之規定，凡屬「違章建築」之房屋，任何人均可報請
        台北市建管單位拆除。惟本件系爭頂樓增建之違章建築依法應該拆除，但台
        北市政府於八十四年公告：凡逾五年以上之違章建築一律不予拆除，此為政
        府體恤百姓之德政。本件被上訴人認為已無法向市政府申報拆除而心有不甘
        ，乃向  鈞院提起排除侵害之訴，原判決未就被上訴人所提排除侵害之訴係
        根據何法律關係請求，（是否無權占有？或竊佔？）詳加審究。片面採信被
        上訴人之主張而為上訴人敗訴之判決，其認事用法顯非適法。
    二、上訴人在七號四樓屋頂上加蓋之「違章建築」並非無權占有：
        查上訴人在七號四樓自己之屋頂上加蓋房屋，均經七號同棟一樓二樓三樓之
        住戶同意，對於七號整棟之土地持有持分所有權，上訴人在自已所有之四樓
        屋頂加蓋房屋並非無權占有或有竊佔之行為，應屬未經申請許可無建照擅自
        增建之「違章建築」。既經市政府認定為「違章建築」，則依法應依特別法
        即違章建築處理辦法處理，因上訴人所加蓋之「違章建築」迄今已逾十年以
        上，依據市政府違章查報作業原則：凡民國八十三年十二月卅一日以前之既
        存違建，如無妨礙公共安全、公共交通、公共衛生都市景觀及都市計劃等均
        拍照列管，暫免查報（免拆除）等規定，已有台北市政府違建查報作業原則
        可資佐證（見證一）。
    三、特別法優先普通法而適用：
        查違章建築處理辦法係（特別法），而民法為（普通法），本件原判決捨特
        別法而引用民法，而判決應將加蓋屋頂上之違章建築拆除，其判決不但違背
        普通法（民法）不得優先特別法（違章建築處理辦法）（參照證二）而適用
        ，其認事用法顯然違背法令甚為了然。
    四、本件原判決理由欄第四項記載：「．．按數人區分一建築物而各有一部分者
        ，謂之建築物之區分所有，其區分之各部分為獨立之權利各體，成立單獨所
        有權，至其區分方法，或為縱的分割或橫的分割或為二者交互運用，無論分
        間，分層抑分套在所不問」最高法院固著有八十年台上第八○四號裁判可資
        參照，而堪信九號與七號建物為獨立之權利個體，成立單獨所有權。惟按數
        人區分一建築物而各有其一部者，該建築物及其附屬物之共同部分，推定為
        各所有人之共有，民法第七百九十七條前段亦定明文，又「美蘭大樓之屋頂
        平台，係大樓之共同構成部分，依民法第七百九十九條規定，應推定為大樓
        各區分所有人之共有，縱未經登記，仍不失其共有之性質，自不能分割而獨
        立為區分所有之個體，尤不能離區分所有之各層樓而存在，其共有權應隨同
        各層樓房各戶區分所有權之移轉而移轉，法理甚明」最高法院亦著有七十八
        年度台上字第一二二九號裁判足供參佐。再者雙併公寓大樓為台灣地區所有
        建築物之傳統類型，縱區分之各部分享有獨立之建號，雙併之兩邊所坐落之
        地號各不相同，亦不影響雙併公寓大廈區分所有之性質，係爭頂樓增建所處
        陽台，為該公寓之共同構成部分，依上開說明觀之，應推定為系爭雙併建築
        各區所有人共有，縱未經登記，仍不失其共有之性質，被告擅自搭蓋系爭頂
        樓增建既有卷存刑事判決足憑，依前述民法第八百二十一條前段之規定，原
        告自得請求被告拆除系爭頂樓增建．．云云為原判決採為認定上訴人敗訴之
        理由，其認事用法顯非適法，茲就原判決不當部分逐一駁析如左：
      原判決引用民法第七百九十九條、八百廿一條及八十年台上字第八○四號、
        七十八年台上字第一二二九號判決作為判決基礎，其判決顯然忽略內政部依
        法經總統公佈之法律，即「違章建築處理辦法」之適用問題。因凡在八十三
        年十二月卅一日以前在屋頂陽台上加建房屋，如未依法申請建照而擅自增建
        者，均屬違反「違章建築處理辦法」所規定之所謂「違章建築」，既係屬「
        違章建築」，則依法應依照特別法（即違章建築處理辦法）優先普通法（即
        民法第七百九十九條八百廿一條），原判決捨特別法不適用而引用普通法，
        其判決違背法令甚為了然。
      原判決引用「刑事判決足憑」部分亦有瑕疵，因鈞院八十八年士簡字第八三
        ○號判決主文：「丙○、甲○○共同意圖為自己不法之利益而竊佔他人之不
        動產各處罰金壹仟元如易服勞役均以參佰元折算壹日」、其犯罪事實如下
        １、被告於偵查中自白置放紙箱等物（動產可移動），
        ２、證人吳久美、朱自勉之證述，
        ３、告訴人及證人朱久美拍攝之照片可證被告罪證明確。
        依上列之犯罪事實，僅被告等在四樓通五樓樓梯間堆置紙箱阻礙通行等犯行
        而以竊佔罪判處罰金，並無認定上訴人等在自己四樓屋頂上加蓋違章房屋部
        分有無權占有竊佔之行為，原判決就此部分未加詳察，誤以判決主文列有「
        竊佔他人之不動產」之記載，誤以上訴人等已觸犯竊佔罪亦有未當。
    五、就本件系事房屋及土地兩造間是否具有並共有關係部分加以說明：
      １、上訴人丙○部分：住家門牌係台北市○○區○○路一段卅九巷卅六弄七號
          四樓，建物之建號：一一一四七─○○○，建物權狀字號：０８８北士字
          第○一三二三六號，基地之地號：立農段一小段○二○五─○○○○、○
          ○○一，○二○六─○○○○等三地號土地所有權之地號為：0000－
          0000地號，地目為建地，面積為二一○、○○平方公尺權利範圍為四
          分之一。
      ２、被上訴人乙○○部分：被上訴人住家門牌（建物）為台北市○○區○○路
          一段卅九巷卅六弄九號，建號為：北投區○○段○○段00000-000建號第
          四樓。土地所有權之地號為：北投區○○段○○段○二○四─○○○○地
          號，面積為一九一、○○平方公尺，權利範圍為四分之一，地上建物建號
          為：立農段一小段00000－000、00000－000、0000
          0－000、00000－000。
    六、依上述兩造之建物門牌號碼，建物建號，土地地號互為比對均可窺知不同，
        且兩造均各自擁有所有權，根本毫無任何共有關係存在？本件系爭房屋均為
        四層樓，一造為七號，一造為九號；兩造間僅共同牆壁、共同樓梯；而屋頂
        陽台亦分開使用，上訴人係在自己之地號建號之陽台上加蓋房屋（已徵得七
        號一、二、三樓住戶同意）而非在九號陽台上加蓋房屋，七號、九號產權分
        開並無任何共有關係，此有土地、建物、地籍圖等文件可資佐證。原判決就
        此部分未詳加審究，片面採信被上訴人之主張而為上訴人不利之判決，其認
        事用法洵非適法。
乙、被上訴人方面：
  壹、聲明：駁回上訴。
  貳、陳述：除與原審判決書所載者相同茲予引用外，補稱：
    一、按中央法規標準法第十一條規定：「法律不得牴觸憲法，命令不得牴觸憲法
        或法律，下級機關訂定之命令不得牴觸上級機關之命令。」此即法律之位階
        性。上訴人所舉（一）內政部「違章建築處理辦法」（二）台北市政府「違
        建查報作業原則」，依中央法規標準法第三條規定皆屬行政命令，而民法則
        為立法院正式通過施行之法律，民法之法律位階比上述二個行政命令之位階
        高，自應優先適用。上訴人認為特別法優先於普通法之原則固然正確，但其
        主張「違章建築處理辦法」及「違建查報作業原則」係特別法，若非係對該
        二個行政命令位階性認知的謬誤，即是欲誤導法官陷入民法是普通法，該二
        個行政命令是特別法之迷思。所以被上訴人依法主張，民法之效力優於該二
        個行政命令，而上訴人主張排除民法的效力顯然論述錯誤，不值採信。
    二、按民法第七百九十九條規走：「數人區分一建築物，而各有其一部分者，該
        建築物及附屬物之共同部分，推定為各共有人之共有。」同法第八育二十條
        並規定：「共有物除契約另有訂定外，由共有人共同管理之。」困此，甲未
        經其他共有人同意，擅自在屋頂平台加蓋房屋，自屬無權占有，乙請求拆除
        房屋為有攸據人參照司法院第一九五○號解釋，最高法院七十四年度第二次
        民事庭會議決議。（被上證一）
    三、又按最高法院八十一年台上字第一八一八號民事判決：「各共有人按其應有
        部分，對於共有物之金部雖有使用收益之權。惟未經共有人協議分管之共有
        物，共有人對有物之特定部分占用收益，仍須徵得他共有人全體之同意。其
        未經他共有人同意而就共有物之全部或一部任意占用收益，即屬侵害他共有
        人之權利，他共有人得本於所有權請求除去妨害或請求向全體共有人返還占
        用部分，並得依侵權行為之規定，行使其損害賠償請求權。上訴人謂伊已取
        得系爭土地之共有權，對該土地不可能發生無權占有或侵奪之間題云云，應
        屬誤解。」（被上證二）
    四、原審於八十九年五月十九日做成被告敗訴之判決，並又於八十九年九月十三
        日做出補充判決（主文：被告應將門牌號碼台北市○○區○○路一段三十九
        巷三十六弄七號四樓通往頂樓屋頂平台所加建之紅色鐵門拆除。）被告於八
        十九年六月十九日提出對原審五月十九日之判決聲明上訴，但對九月十三日
        之補充判決並未於該判決書送達後二十日內向原法院提出上訴狀，應認為該
        補充判決已逾上訴期限無人上訴而確定，敬請第二審合議庭法官注意上訴人
        上訴之範圍並未包括第一審於八十九年九月十三日所做之補充判決。
    五、上訴人主張於六十五年購買本件四樓雙拼之房屋時，建商曾於簽訂買賣契約
        時告知上訴人：凡買四樓之房屋均享有頂棲之使用權，惟如欲加蓋時，屬違
        章建築而無所有權，此有當時出售之建商及代書可資作證云云。但查原賣方
        陳珍德先生已經過世，陳余秋胡係陳珍德冬配偶，郭成家係簽訂不動產買賣
        契約書之代書，均未在不動產買賣契約書具名，因此其證人之證據力甚為薄
        弱，上訴人主張對其有利之事實者，應負舉證之責任，所以應提出其與賣方
        陳珍德之契約書才有證據力，否則臨訟隨便找證人，被上訴人認為係多餘之
        舉。且上訴人與建商之口頭約定，縱使有效，僅有該二人間債權效力，並非
        對系爭各區分所有權之限制，所以被上訴人係本於所有權作用（物權效力）
        請求排除侵害之物上請求權之行使（民法第七百六十七條），依法物權效力
        足以排除他人之債權效力。
    六、又按最高法院八十二年台上字第二二八四號民事判決：「至於上訴人加蓋之
        系爭房屋縱為建管單位容許不拆之違建，核與上訴人有無加蓋之私法上權利
        無涉，不足資為其有權加蓋之依據。」（被上證三）
    七、上訴人認為在七號四樓屋頂上加蓋之違章建築並非無權占有云云，被上訴人
        認為上訴人完全否定或故意違反民法第七百九十九條建物區分所有權之法律
        明文規定。查七號一、二、三、四樓及九號一、二、三、四樓係同棟雙拼之
        建物，共八個單獨建號，構成一棟建物，共同使用一個公寓樓梯間及大門，
        因本件雙拼建築公用電費由八個建號住戶共同分攤，頂樓是相通的，蓋好後
        迄今均未隔開，屋頂平台自亦應由全體住戶共同使用，被上訴人本於共有之
        規定，請求上訴人拆除系爭頂樓增建均合乎民法第七百九十九條之規定。所
        以即或七號一、二、三樓各建物區分所有權人曾同意上訴人在七號屋頂上搭
        蓋違建，上訴人未盡舉證責任證明九號一、二、三、四樓四個建物區分所有
        權人也同意上訴人在共有屋頂平台上搭蓋違建，就屬侵害他共有人之權利，
        他共有人得本於所有權請求除去妨害或請求向全體共有人返還占用部分，已
        說明如前述第三項理由欄。
    八、上訴人之違章建築即系爭應拆除的增建部份，係以建築物全體區分所有權人
        共有的屋頂平台為基礎，並不是以其持分土地地號為基礎，直接蓋在土地上
        。所以上訴人以土地地號二０六號與二０四號不同為抗辯理由，完全是不顧
        土地和建築物係兩種可以獨立存在的不動產概念。被上訴人於第一審在八十
        八年四月十四日以書狀提出證八、證九、證十、證十一，四件證據，足以證
        明兩造爭執的屋頂平台係有民法第七百九十九條所規定的建築物之區分所有
        關係，兩造為同棟建築物之區分所有權人。據（原證九）台北市政府工務局
        六十五使字一九七八號使用執照載明建築物層、棟、戶數為四層二棟十六戶
        ，使用基地地號為唭哩岸段五三七之二三、五三八之七、五三八之八號，共
        三筆地號（原證十號之一）。被上訴人與原賣主陳珍德所簽訂的六十五年五
        月九日不動產買賣契約書中註明：買責標的為北投區○○○段五三七之二三
        、五三八之七、五三八之八號土地同所在地號上地上建物編號Ａ貳號第四層
        ，本國式，集合住宅，鋼筋混凝上造，四層面積約參拾肆點貳零坪，包括樓
        梯間、陽台、公共設施等。並記明本買房屋屬進行中工程，一切工程均依台
        北市政府六十四午十一月十八日核發六四建北投字第二一八肆建築執照及圖
        表施工。（原證十號之三）另二、三、四樓平面圖更足以證明七號與九號是
        同一棟建築物，兩邊房屋共同使用同一隻樓梯上下樓，被上訴人認為僅就這
        一點共有關係，就足以證明七號四樓和九號四樓就是同一棟雙併公寓之建築
        物之區分所有關係。
    理      由
一、本件被上訴人起訴主張：兩造分別居住在本件雙拼建築內，系爭七號和九號是同
    一棟雙併公寓之建築物之區分所有關係，而具共有之性質。系爭九號建物為其所
    有，上訴人則係系爭七號建物之所有權人。上訴人於七十九年間，擅自在頂樓平
    台搭建系爭頂樓增建，該增建部份係以建築物全體區分所有權人共有的屋頂平台
    為基礎，並不是以其持分土地地號為基礎，直接蓋在土地上。另內政部「違章建
    築處理辦法」及台北市政府「違建查報作業原則」，皆屬行政命令，民法之法律
    位階比上述二個行政命令之位階高，自應優先適用。另上訴人主張其於六十五年
    購買本件四樓雙拼之房屋時，建商曾於簽訂買賣契約時告知上訴人，凡買四樓之
    房屋均享有頂棲之使用權，然其未盡舉證之責任。且縱使該口頭約定有效，僅有
    該二人間債權效力，然被上訴人係本於所有權作用請求排除侵害，則物權效力足
    以排除他人之債權效力。另上訴人亦未盡舉證責任證明系爭九號一、二、三、四
    樓四個建物區分所有權人，亦同意上訴人在共有屋頂平台上搭蓋違建。則屋頂平
    台自亦應由全體住戶共同使用，被上訴人本於共有之規定，請求上訴人拆除系爭
    頂樓增建，自合乎民法第七百九十九、八百二十一條之規定。
二、上訴人則以：本件系爭房屋（在頂樓增建）距今已逾十年，因上訴人於承購本件
    四樓雙併之房屋時建商曾於簽訂買賣約時告知上訴人凡買四樓之房屋均享有頂樓
    之使用權，此有當時出售之建商及代書可資作證，因而本件上訴人在自有之四樓
    屋頂上加蓋房屋並非無權占有或竊佔行為，應歸屬台北市政府建管單位查核是否
    屬未領有建照擅自增建之「違章建築」。又上訴人在七號四樓自己之屋頂上加蓋
    房屋均經七號同棟一樓二樓三樓之住戶同意，自非無權占有或有竊佔之行為。查
    違章建築處理辦法係屬特別法，而民法為普通法，則本件原判決捨特別法而引用
    民法，而判決應將加蓋屋頂上之違章建築拆除，其判決自違背普通法（民法）不
    得優先特別法（違章建築處理辦法），其認事用法顯然違背法令甚為了然。且兩
    造之建物門牌號碼、建物建號、土地地號互為比對均可窺知不同，且兩造均各自
    擁有所有權，根本毫無任何共有關係存在。本件系爭房屋，兩造間僅共同牆壁、
    共同樓梯，屋頂陽台亦分開使用，上訴人係在自己之地號建號之陽台上加蓋房屋
    ，而非在九號陽台上加蓋房屋，七號、九號產權分開並無任何共有關係等語，資
    為置辯。
三、查被上訴人主張系爭九號與七號建物同為本件雙拼建築之建物，該建物公用電費
    由全體住戶共同分攤，頂樓相通而未相隔，如附圖複丈成果圖所示系爭頂樓增建
    為上訴人二人所搭建，與系爭頂樓增建未辦理登記等情，並據原審依被上訴人聲
    請勘驗現場查明屬實，有勘驗筆錄一份在卷可稽，另有台北市士林地政事務所測
    量，如附圖所示之土地複丈成果圖為證，且為上訴人所不爭執，被上訴人上開主
    張堪信為真實。茲兩造爭執之重點在於系爭九號與七號建物是否為區分所有關係
    ，而其屋頂平台是否具共有之性質？茲分述如后：
（一）按上訴人加蓋之系爭房屋縱為建管單位容許不拆之違建，核與上訴人有無加蓋
      之私法上權利無涉，不足資為其有權加蓋之依據，最高法院八十二年台上字第
      二二八四號著有判決，是兩造間之法律關係，應以其私法上之法律關係之本質
      為斷，自不受內政部「違章建築處理辦法」及台北市政府「違建查報作業原則
      」之拘束。
（二）按屋頂平台乃區分所有權人所共同使用者，蓋大樓屋頂平台，乃所以維護建築
      之安全與外觀，性質上不許分割而獨立為區分所有之客體，應由全體住戶共同
      使用，自係大樓之共同部分，依民法第七百九十九條規定，應推定為大樓各區
      分所有人所共有，縱未經登記，仍不失其共有之性質（最高法院七十七年度台
      上字第八九二號、最高法院七十七年度台上字第一七六六號、最高法院七十八
      年度台上字第二五二四號裁判參照）。經查：系爭九號與七號建物同為本件雙
      拼建築之建物，該八戶全體住戶進出時皆使用單一之公共樓梯間，且水塔亦為
      共用，而公用電費亦由該八戶共同分攤，是本件系爭九號與七號建物，為一雙
      拼公寓之單一建築物，成立區分所有關係，復衡諸該八戶進出系爭頂樓增建物
      時，須經該單一之公共樓梯，且該屋頂平台係連棟，其中間、周邊亦無設置欄
      杆以為阻隔等情，為兩造所不爭執，則系爭屋頂平台為該單一雙拼建築物之共
      同部分，應屬無疑。是以依民法第七百九十九條規定，自推定為兩造及其他區
      分所有權人所共有，被上訴人對屋頂平台自有共有權存在。
（三）按區分所有人就共有部分有專用權者，仍應本於共有物本來之用法，依其性質
      、構造使用之，且無違共有物之使用目的始為合法（最高法院八十二年度台上
      字第一八０二號裁判參見）。查屋頂平台之構造設計有其原有功能，其使用應
      按其本來之用法使用之，不容任意加蓋建築物，影響全棟建築物之景觀及全體
      住戶居住之安全。是以，縱如上訴人所稱：其於六十五年購買本件四樓雙拼之
      房屋時，建商曾於簽訂買賣契約時告知上訴人，凡買四樓之房屋均享有頂棲之
      使用權一事為真，因而對於屋頂平台有使用之權。然其所為之系爭頂樓增建部
      分，揆諸前揭說明，該增建之建築已與原屋頂平台本來之用法不符，而超出上
      訴人使用、管理之範圍，難認為正當，自屬侵害被上訴人及他區分所有權人之
      權利，更遑論其就該頂樓之使用權一事，並未盡舉證之責；則被上訴人本於所
      有權之作用，起訴請求上訴人拆除系爭頂樓增建部分，即無不合。又共有人依
      民法第八百二十一條規定，就共有物之全部為本於所有權之請求，除請求回復
      共有物須為共有人全體利益為之外，非不得僅由其中一人起訴請求，最高法院
      七十一年台上字第一六六一號著有判例足參。是以被上訴人起訴請求上訴人拆
      除系爭頂樓增建部分，回復未加蓋前之原狀，即僅請求上訴人除去妨害而非返
      還共有物，依上開判例意旨，於法尚無不合，應予准許。
（四）查最高法院四十五年台上字第一０五號判例闡述稱：「民法第一百四十八條係
      規定行使權利，不得以損害他人為主要目的，若當事人行使權利，雖足使他人
      喪失利益，而茍非以損害他人為主要目的，即不在該條所定範圍之內。：：：
      」等語，茲上訴人在系爭屋頂平台增建，為侵害被上訴人及其他區分所有權人
      權益之行為，被上訴人行使權利排除上訴人之侵害行為，並非專以損害上訴人
      為主要目的，自無權利濫用之問題，併此敘明。
五、綜上所述，被上訴人依民法第七百九十九條、第八百二十一條之規定，請求上訴
    人拆除系爭頂樓增建，（另原審於八十九年九月十三日所為之補充判決，就「主
    文：被告應將門牌號碼台北市○○區○○路一段三十九巷三十六弄七號四樓通往
    頂樓屋頂平台所加建之紅色鐵門拆除」部分，未據上訴人聲明不服），為有理由
    ，應予准許。原審判命上訴人將系爭頂樓增建拆除，於法並無不合，上訴意旨指
    摘原判決不當，求予廢棄改判，為無理由，應予駁回其上訴。
六、本件事證已臻明確，兩造其餘主張及舉證，核與判決無影響，不另一一論述，併
    此敘明。
七、據上論結，本件上訴為無理由，依民事訴訟法第四百三十六條之一第三項、第四
    百四十九條第一項、第七十八條，判決如主文。
中      華      民      國    九十      年      五      月      二      日
                            臺灣士林地方法院民事第一庭
~B審判長法官  陳介源
~B法      官  方彬彬
~B法      官  陳梅欽
右為正本係照原本作成。
本判決不得上訴。
中      華      民      國    九十      年      五      月      十      日
~B法院書記官  蔡佳君


司法院資訊處製作；財團法人民間司法改革基金會備份。
